【裁判字號】    89,訴,1509
【裁判日期】    900914
【裁判案由】    拆屋還地
【裁判全文】
臺灣板橋地方法院民事判決  八十九年度訴字第一五○九號
    原      告  甲○○
    被      告  乙○○
右當事人間請求拆屋還地等事件，本院判決如左：
    主    文
被告應將坐落台北縣中和市○○段一三八地號土地內如附圖二所示紅線部分（面積一
點七七平方公尺）之建物拆除，將該土地返還原告及其餘共有人。
被告應給付原告新臺幣壹萬仟肆佰拾元，及自民國八十九年八月三十一日起至
清償之日止，按年息百分之五計算之利息。
原告其餘之訴駁回。
訴訟費用由被告負擔三分之二，餘由原告負擔。
本判決原告勝訴部分於原告以新台幣肆萬元供擔保後，得假執行，但被告如於假執行
程序實施前，以新台幣玖萬柒仟元為原告預供擔保，得免為假執行。
原告其餘假執行之聲請駁回。
    事      實
甲、原告方面：
壹、聲明：
一、被告應將坐落台北縣中和市○○段一三八地號土地內如附圖二所示紅線部分（面
    積一點七七平方公尺）之建物拆除，將該土地返還原告及其餘共有人。並不得再
    佔用如附圖一所示斜線土地面積計一八點０三平方公尺。
二、被告應給付原告新台幣（以下同）二萬六千四百八十九元，及自起訴狀繕本送達
    之翌日起至給付之日止，按年息百分之五計算之利息。
三、訴訟費用由被告負擔。
四、願供擔保請准宣告假執行。
貳、陳述：
一、坐落於台北縣中和市○○段一三八地號土地為原告及訴外人張秉南、劉儒範及王
    秀萍所分別共有，權利範圍各為四分之一，有土地登記謄本可稽。
二、被告無任何佔有權限，在系爭土地上不法所有如附圖一所示藍色部分建物，面積
    十八點零三平方公尺。屢經催討所無權佔有之土地，被告藉詞推諉並惡意與原告
    家人爭吵不讓原告及其餘共有人合法使用前揭所有之土地，為保權益，乃依民法
    第一百八十四條及同法第七百六十七條、第八百二十一條之規定，及依最高法院
    二十八年上字第二三六一號判例旨意，請求被告應將無權佔有前揭土地內如附圖
    一所示藍色部分建物予以拆除，並自前揭土地遷出，將該無權佔有之土地返還原
    告及其餘共有人。
三、被告於本院八十九年十月六日履勘後，即自行拆除部分佔用標的物，但仍殘留部
    分建物如附圖二，即九十年四月二十六日中和地政事務所複丈成果圖所示紅線部
    分之圍牆未予拆除，是原告請求被告應將無權佔有前揭土地內如附圖二所示紅線
    部分之圍牆予以拆除，並自前揭土地遷出，將該無權佔有之土地返還原告及其餘
    共有人。
四、因被告曾佔用附圖一所示藍色部分土地，並有再佔用之虞，乃再依民法第七百六
    十七條後段之規定一併請求被告不得再佔用前揭附圖一所示藍色部分土地。
五、原告為系爭土地之所有權人之一，被告無合法權源，不付任何代價而曾使用如附
    圖一之藍色部分土地，在其上有建築物作為居住使用至八十九年十一月二十日自
    行拆除為止，消極減免其應支付使用系爭土地之代價而受有利益，而係爭土地被
    告用以作門廳及出入、停車使用，附近交通便利，五十公尺內商業發達，並經本
    院履勘現場製作筆錄甚明，致使原告及其他共有人受有損害，原告自得依侵權行
    為及不當得利之法則，並參照最高法院六十一年台上字第一六九五號判例意旨，
    並依土地法第一百零五條、第九十七條之規定，以系爭土地之申報地價年息百分
    之十計算使用系爭土地所得之利益及損害，附帶請求被告返還回溯五年間及自起
    訴狀繕本送達之翌日起，即八十九年八月三十一日，至八十九年十一月二十日自
    行拆除為止，所受相當於租金之利益及損害，計十萬七千四百六十一元。本件土
    地有共有人四人，原告應分得之部分為二萬六千八百六十五元。
五、再查，係爭佔有建物並非被告羅蔡素娥所有，乃被告乙○○於八十一年間向第三
    人林美華移轉而來，此有被告所提出之土地暨建物登記謄本可按，而被告乙○○
    於本院履勘現場時，亦自承係爭佔用建物為伊單獨所有，且查被告羅蔡素娥乃被
    告乙○○之妻，於本件僅係受被告乙○○之指示而佔有管領，乃係佔有輔助人而
    已，被告乙○○實乃佔有人，因此本件尚無繼續對羅蔡素娥訴訟之必要，原告已
    依民事訴訟法第二百六十二條之規定，對被告羅蔡素娥之部分之訴予以撤回。
、證據：提出土地登記謄本一件、地價謄本一件、現場照片四張為證，並聲請勘驗
    現場。
乙、被告方面：
壹、聲明：求為判決駁回原告之訴及假執行之聲請；並陳明如受不利益之判決，願供
    擔保請准宣告免為假執行。
貳、陳述：
一、被告買的是合法房子，要有公共巷道進出，巷道圖畫得很清楚，被告買來就是現
    在這個樣子，就有這條公共巷道進出，那是被告唯一出入的巷道，另外原告就共
    有土地已經使用到四分之一，被告使用的部分並未妨礙原告的權利，原告在系爭
    土地畫停車位讓被告出入不方便，妨害被告的自由。
二、那間房子於八十年間買的，買時大門是建商蓋的，屋頂何人搭蓋被告不知道，被
    告已將有妨礙消防安全的遮雨棚、大門拆除，無妨礙的遮雨棚則未拆除。被告根
    本沒有侵占原告的土地，被告也是受害人，原告的請求沒有道理。
、證據：提出土地及建物謄本各一件、照片十三張、調解不成立證明書一件、地籍
    圖謄本影本一件為證。
丙、本院依職權至現場勘驗系爭建物坐落位置及占用面積。
    理    由
一、原告起訴主張坐落台北縣中和市○○段一三八地號土地（下稱系爭土地）為原告
    及訴外人張秉南、劉儒範及王秀萍所分別共有，權利範圍各為四分之一，有土地
    登記謄本可稽。被告無任何佔有權限，於八十年間在系爭土地建造鋼筋混泥土牆
    覆鋼架塑膠浪板，如附圖一所示藍色部分建築物，面積十八點零三平方公尺。爰
    依民法第一百八十四條及同法第七百六十七條、第八百二十一條之規定，請求被
    告應將無權佔有系爭土地內如附圖一所示藍色部分建築物予以拆除，並自前系爭
    土地地遷出，將該無權佔有之土地返還原告及其餘共有人；然被告於八十九年十
    一月二十日，即自行拆除部分佔用標的物，但仍殘留部分建物如附圖二所示紅線
    所示圍牆部分面積一‧七七平方公尺尚未拆除，是原告減縮請求被告應將系爭土
    地上如附圖二所示紅線部分之圍牆予以拆除，並自前揭土地遷出，將該無權佔有
    之土地返還原告及其餘共有人。因被告曾佔用附圖一所示藍色部分之土地，並有
    再佔用之虞，乃再依民法第七百六十七條後段之規定一併請求被告不得再佔用圖
    一所示藍色部分之土地。原告為系爭土地之所有權人之一，被告無合法權源，不
    付任何代價而曾使用如附圖一所示藍色部分之土地，在其上有建築物作為居住使
    用至八十九年十一月二十日自行拆除為止，消極減免其應支付使用系爭土地之代
    價而受有利益，而係爭土地被告用以作門廳及出入、停車使用，附近交通便利，
    五十公尺內商業發達，並經鈞院履勘現場製作筆錄甚明，致使原告及其他共有人
    受有損害，原告自得依侵權行為及不當得利之法則，並參照最高法院六十一年台
    上字第一六九五號判例意旨，並依土地法第一百零五條、第九十七條之規定，以
    系爭土地之申報地價年息百分之十計算使用系爭土地所得之利益及損害，附帶請
    求被告返還回溯五年間及自起訴狀繕本送達之翌日起至八十九年十一月二十日自
    行拆除為止，所受相當於租金之利益及損害等語。被告則以：被告買的是合法房
    子，買時大門是建商蓋的，屋頂何人搭蓋被告不知道，被告需要有公共巷道進出
    ，巷道圖畫得很清楚，被告買來就是現在這個樣子，就有這條公共巷道進出，那
    是被告唯一出入的巷道，另外原告就共有土地已經使用到四分之一，被告使用的
    部分並未妨礙原告的權利，原告在系爭土地畫停車位讓被告出入不方便，妨害被
    告的自由。且被告已將有妨礙消防安全的遮雨棚、大門拆除，無妨礙的遮雨棚則
    未拆除。被告根本沒有侵占原告的土地，被告也是受害人，原告的請求沒有道理
    云云，資為抗辯。
二、原告起訴主張坐落台北縣中和市○○段一三八地號土地為原告及訴外人張秉南、
    劉儒範及王秀萍所分別共有，權利範圍各為四分之一，被告無任何佔有權限，於
    八十年間在系爭土地建造鋼筋混泥土牆覆鋼架塑膠浪板，如附圖一所示藍色部分
    建築物，面積十八點零三平方公尺。被告於原告起訴後，即於八十九年十一月二
    十日，自行拆除部分佔用建物，仍殘留部分建物如附圖二所示紅線所示圍牆部分
    面積一‧七七平方公尺之事實，業據原告提出土地登記謄本影本一件為證，而被
    告在原告所有之上開土地建有如上所述之建物，復於八十九年十月二十日自行拆
    除部分建物等事實，並經本院分別於八十九年十月二十六日、九十年四月二十六
    日，二次會同臺北縣中和地政事務所派員至現場勘驗屬實，製有勘驗筆錄復繪有
    複丈成果圖附卷足憑，亦為被告所不爭執，自堪信原告之上開主張為真實。
三、按所有人對於無權占有或侵奪其所有物者，得請求返還之；各共有人對於第三人
    ，得就共有物之全部為本於所有權之請求。但回復共有物之請求，僅得為共有人
    全體之利益為之。民法第七百六十七條前段、第八百二十一條分別定有明文。被
    告雖以其買的是合法房子，買時大門是建商蓋的，屋頂何人搭蓋被告不知道，被
    告需要有公共巷道進出，被告買來就是現在這個樣子，就有這條公共巷道進出，
    那是被告唯一出入的巷道，另外原告就共有土地已經使用到四分之一，被告使用
    的部分並未妨礙原告的權利，原告在系爭土地畫停車位讓被告出入不方便，妨害
    被告的自由。且被告已將有妨礙消防安全的遮雨棚、大門拆除，無妨礙的遮雨棚
    則未拆除。被告根本沒有侵占原告的土地，被告也是受害人，原告的請求沒有道
    理等語。惟被告並未舉證明其有何占有之權源，被告前開抗辯並不足採。從而，
    原告主張被告無權占有其所有之土地，請求被告將如附圖二所示紅線部分之地上
    建物拆除，並將土地返還原告及其餘共有人，為有理由，應予准許。
四、至原告請求被告「並不得再佔用如附圖一所示斜線土地面積計一八點０三平方公
    尺」部分，原告並未舉證證明被告有再佔用系爭土地之情事，且被告已於八十九
    年十一月二十日拆除部分建物，業經本院勘驗無訛，復為原告所是認，尚無證據
    證明被告有再佔用系爭土地之虞，此部分請求自屬無據，不予准許。
五、被告無正當權源占用原告之土地，依社會通常之觀念，將可獲得相當於租金之利
    益而致原告受有損害，原告自得依不當得利之法律關係，請求被告返還相當於租
    金之利益。而按租用基地，建築房屋，其租金以不超過土地申報總價額年息百分
    之十為限，土地法第一百零五條、第九十七條定有明文。次按「土地法第一百零
    五條準用同法第九十七條所定，建築基地之租金，按申報價額年息百分之十為限
    ，乃指基地租金之最高限額而言，並非必須照申報地價額年息百分之十計算。」
    、「基地租金之數額，除以基地申報地價為基礎外，尚須斟酌基地之位置，工商
    業繁榮之程度，承租人利用基地之經濟價值及所受利益等項，並與鄰地租金相比
    較，以為決定，並非必達申報總地價年息百分之十最高額。」（最高法院四十六
    年台上第八五五號判例、最高法院六十八年台上第三０七一號判例參照）。系爭
    土地於八十三年八月間之申報地價為每平方公尺一萬一千二百元、八十六年七月
    間至八十九年八月三十日之申報地價為每平方公尺一萬一千五百二十元，有原告
    提出之地價表、地價謄本二件為證。又系爭土地位於市區○○○○○路及秀朗路
    三段出入，交通頗為便捷，附近有便利商店、家庭理髮及雞蛋批發商販，一般餐
    廳散落在周圍四、五十公尺之範圍內，但系爭土地位於巷弄中等情，經本院勘驗
    明確（見本院八十九年十月二十六日勘驗筆錄）本院認為以計收系爭土地申報地
    價年息百分之十，尚屬過高，應以土地申報總價額年息百分之五為適當。依此計
    算：
（一）系爭土地八十九年七月申報地價每平方公尺為一萬一千五百二十元，自起訴狀
      繕本送達之翌日起，即八十九年八月三十一日起，至八十九年十一月二十日遷
      讓返還系爭土地之日止相當於租金之損害為（元以下四捨五入）：
      １１５２０Ｘ１８‧０３Ｘ５％Ⅹ８２／３６５＝２３３３
（二）自起訴狀繕本送達之日起溯及五年相當於租金之損害為五萬一千三百九十七元
      ，計算如下：
  １、八十九年八月三十一日至八十六年七月一日，因八十九年七月申報地價及八十
      六年七月申報地價每平方公尺為一萬一千五百二十元，故予合併計算：
      １１５２０Ｘ１８‧０３Ｘ５％Ⅹ３〈６１／３６５〉＝３２８９１
  ２、八十六年六月三十日至八十四年八月三十一日因八十三年八月申報地價每平方
      公尺為一萬一千二百元，故合併計算：
      １１２００Ⅹ１８‧０３Ｘ５％Ⅹ１〈３０４／３６５〉＝１８５０６
  ３、１ +２=５１３９７元
（三）２３３３＋５１３９７＝５３７３０元，本件土地有共有人四人，原告之權利
      範圍為四分之一，其應分得之部分為１３４３３元。
六、從而，原告本於所有權，請求被告拆除其占用原告土地上之建物，將土地返還原
    告，並依不當得利之法律關係請求被告給付自八十四年八月三十一日起至八十九
    年八月三十一日止之利益合計在一萬三千四百三十三元，及自起訴狀繕本送達翌
    日即八十九年八月三十一日起，至給付日止按年息分之五計算之利息，範圍內之
    請求為適當，應予准許，逾此部分之請求則無理由，應予駁回。
七、假執行之宣告：
    原告與被告均陳明願供擔保請准宣告假執行或免為假執行之宣告，經核原告勝訴
    部分尚無不合，爰分別酌定相當之擔保金額准許之。原告敗訴部分，其假執行之
    聲請亦因訴之駁回而失所附依，爰併予駁回之。
八、本件事證已臻明確，兩造其餘攻擊、防禦方法及舉證，核與判決無影響，無庸一
    一本論列，附此敘明。
九、結論，本件原告之訴為一部有理由、一部無理由，依民事訴訟法第七十九條但書
    、第三百九十條第二項、第二百九十二條，判決如主文。
中      華      民      國    九十      年      九      月     十四     日
                              臺灣板橋地方法院民事第四庭
~B法      官  潘翠雪
右為正本係照原本作成
如對本判決上訴，須於判決送達後二十日內向本院提出上訴狀
中      華      民      國    九十      年      九      月    二十四    日
~B法院書記官  王苑琦


司法院資訊處製作；財團法人民間司法改革基金會備份。
